臺灣高等法院高雄分院刑事判決　　　　100年度上易字第514號
上　訴　人　臺灣高雄地方法院檢察署檢察官
被　　　告　劉錦元
上列上訴人因被告妨害兵役案件，不服臺灣高雄地方法院100 年
度易緝字第19號中華民國100 年3 月23日第一審判決（起訴案號
：臺灣高雄地方法院檢察署75年度偵字第4683號），提起上訴，
本院判決如下：
    主  文
上訴駁回。
    理  由
一、公訴意旨略以：被告劉錦元為後備軍人，係高雄市團管區75
    年度天聲22-5號教育召集應召員，應於民國75年1 月23日向
    屏東縣龍泉營區報到接受教育召集，惟因其居住所遷移無故
    不依規定申報，致無法送達其本人而未參加召集。因認被告
    涉犯當時之妨害兵役治罪條例第11條第1 項第3 款、第3 項
    之罪嫌，應依同條例第7 條第1 項科刑等語。
二、按案件時效已完成者，應諭知免訴之判決，並得不經言詞辯
    論為之，刑事訴訟法第302 條第2 款、第307 條定有明文。
    又行為後法律有變更者，適用行為時之法律，但行為後之法
    律有利於行為人者，適用最有利於行為人之法律，為95年 7
    月1 日修正施行之刑法第2 條第1 項所明定。查修正後刑法
    第80條第1 項，及修正前刑法第80條第1 項關於追訴權時效
    期間之規定不同，修正後刑法所定時效期間較長，表示行為
    人被追訴之期限較久，自屬對行為人不利，比較結果自以修
    正前刑法第80條較有利於行為人，本件關於追訴權時效，自
    應適用修正前刑法第80條之規定。則關於追訴權時效之停止
    進行，及其期間、計算，亦應一體適用修正前刑法第83條之
    規定。
三、經查，妨害兵役治罪條例於被告行為後，曾於91年6 月21日
    、95年5 月30日修正，是核檢察官所起訴之被告居住處所遷
    移，無故不依規定申報，致使教育召集令無法送達之犯行，
    係涉犯妨害兵役治罪條例原第11條第3 項（修正為第10條第
    3 項）之罪嫌，應依同條例原第7 條第1 項科刑（修正為第
    6 條第1 項）。經比較新舊法結果，修正後之妨害兵役治罪
    條例第10條第1 項增訂「意圖避免召集處理」之主觀犯罪要
    件，修正前之同條例第11條第1 項則無此主觀犯罪要件，而
    其法定刑則均為3 年以下有期徒刑，新法之規定自較有利於
    行為人，是依刑法第2 條第1 項規定，應適用修正後之新法
    ，惟其兩者之法定刑既均為3 年以下有期徒刑，於本件時效
    之是否完成，尚不生影響，合先敘明。
四、查本件被告居住處所遷移，無故不依規定申報，致使教育召
    集令無法送達之犯行，既應適用修正後之妨害兵役治罪條例
    第10條第3 項（修正前為第11條第3 項）規定，而依同條例
    第6 條第1 項科刑（修正前為第6 條第1 項）論處，且該罪
    之法定最高本刑為3 年以下有期徒刑，依上述修正前刑法第
    80條第1 項第2 款之規定，其追訴權時效期間為10年。本件
    經公訴人於75年3 月24日開始偵查，於75年4 月10日提起公
    訴，於75年4 月11日繫屬原審，嗣因被告逃匿，經原審於75
    年4 月30日發布通緝，致審判程序不能繼續等情，業經本院
    調取該案刑事卷宗、偵查卷宗核閱在案（見原審75年度易字
    第1724號卷第1 頁收案戳章、臺灣高雄地方法院檢察署75年
    度偵字第4683號卷第1 頁收案戳章），並有原審於75年4 月
    30日辦理合併通緝而經院長核准之簽在卷可稽（見上開原審
    75年度易字第1724號卷第9 頁）。是該案被告涉犯之罪其最
    重本刑為有期徒刑3 年，依修正前刑法第80條第1 項第2 款
    規定，其追訴權期間為10年。被告自犯罪行為終了日期即75
    年1 月23日起算，加計追訴權時效10年。嗣因被告逃匿，並
    經原審於75年4 月30辦理合併通緝，致審判不能進行，應一
    併計算該項追訴期間4 分之1 ，合計為12年6 月。而檢察官
    係於75年3 月24日開始偵查，迄至原審於75年4 月30日合併
    通緝之期間（共計1 月7 日），扣除75年3 月27日偵查終結
    至同年4 月11日案件繫屬原審之期間（見上開75年度易字第
    1724號收案戳章，計15日），此部分依司法院大法官釋字第
    138 號解釋意旨，不生時效進行之問題，亦應予加計，即犯
    罪行為終了日（75年1 月23日）＋追訴權期間（12年6 月）
    ＋實施偵查日至通緝發布日（1 月7 日），但須扣除起訴後
    至法院繫屬期間（15日）則本件追訴權時效至遲應於87年 8
    月15日完成。從而，原判決以自本件開始偵查日起至通緝之
    前一日止，追訴權既無不行使之情形，自不生時效進行之問
    題，扣除此項期間，及依修正前刑法第83條第3 項之規定，
    加除其因通緝致時效停止進行之期間後，自被告犯罪行為之
    日起算，迄今已逾10年，乃認本案之追訴權時效，業於87年
    8 月15日完成，而不經言詞辯論諭知免訴之判決，經核並無
    不合，原判決應予維持。至原審法院於75年4 月30日辦理合
    併通緝時，固未依照72年12月12日當時發布「法院辦理通緝
    、協尋案件應行注意事項」第10條、第11條規定，比照第10
    條之規定「以另行併案通緝為原因撤銷前案，併後案通緝，
    於併案通緝書加註『併案通緝』，『原○年○月○日○○號
    通緝書應同時撤銷』字樣，不另製發撤銷通緝書；併案通緝
    書應分別記載各案案號、案由、被訴事實，俾便分別計算其
    追訴權時效期間」之程式辦理，惟既已依當時實務上簡便之
    作業方式，由承辦法官書立簽呈送請院長核可而辦理併案通
    緝，有該經院長核准之辦理併案通緝簽在卷可稽（見上開原
    審75年度易字第1724號卷第9 頁），自應認該併案通緝之程
    序業已完備，依刑事訴訟法第85條、第86條之規定，仍生併
    案通緝之效力。此與檢察官上訴意旨所指最高法院31年上字
    第1156號判例意旨謂「被告在逃曾經通緝者，其追訴權之時
    效，依刑法第83條第1 項固應停止進行，但所通緝，必須有
    權機關依刑事訴訟法第85條、第86條所定程序行之，始能認
    為有效，若對於普通刑事案件無偵查審判權之軍事機關，縱
    對於在逃之被告曾有通緝命令，既非合法程序，其追訴權之
    時效，仍不因而停止進行。」等語，係指未經法定機關依合
    法程序辦理通緝之情形截然不同，附此敘明。
五、公訴人上訴意旨以本件未經合法併案通緝，無法計算追訴時
    效停止之起算點，指摘原判決有適用法律之違誤云云，為無
    理由，應駁回，並不經言詞辯論為之。
六、據上論斷，應依刑事訴訟法第368 條、第372 條判決如主文
    。
中    華    民    國   100    年    7     月    27    日
              刑事第三庭    審判長法  官  莊崑山
                                  法  官  張意聰
                                  法  官  莊松泉
以上正本證明與原本無異。
本判決不得上訴。
中    華    民    國   100    年    7     月    27    日
                                  書記官  葉淑華